臺北高等行政法院判決　　　　　　　　　　　　　　　九十年度訴字第五○四三號
　　　　　　　　　　　　　　　.
　　原　　　告　美商．摩勒克斯公司
　　代　表　人　路易士Ａ．海克（秘書）
　　訴訟代理人　陳文郎律師
　　複代 理 人　楊祺雄律師
　　　　　　　　甲○○專利代.
　　被　　　告　經濟部智慧財產局
　　代　表　人　陳明邦（局長）
　　訴訟代理人　乙○○
　　參　加　人　鴻海精密工業
　　　　　　　　股份有限公司
　　代　表　人　郭台銘董事長.
右當事人間因新型專利異議事件，原告不服經濟部中華民國九十年六月一日經（九○
）訴字第○九○○六三一一九九○號訴願決定，提起行政訴訟，並經本院裁定命參加
人獨立參加本件被告之訴訟。本院判決如左：
    主  文
原告之訴駁回。
訴訟費用由原告負擔。
    事  實
緣參加人前於民國（以下同）八十五年十一月二日以「電連接器」向前經濟部中央標
準局（八十八年一月二十六日改制為智慧財產局）申請新型專利，經該局編為第00
000000號審查，准予專利（以下簡稱系爭案）。公告期間，原告以其違反專利
法第九十八條第一項第一款、第二項及第一百零五條準用第二十二條第四項之規定，
不符新型專利要件，並檢具如下異議證據：西元一九八九年六月二十七日公開之美國
第0000000號專利案（以下簡稱證據一）、西元一九九一年五月七日公開之美
國第0000000號專利案（以下簡稱證據二）、西元一九九一年七月三十日公開
之美國第0000000號專利案（以下簡稱證據三）、西元一九九三年十一月三十
日公開之美國第0000000號專利案（以下簡稱證據四）、西元一九九五年十月
十日公開之美國第0000000號專利案（以下簡稱證據五）、西元一九九一年五
月二十一日公開之美國第0000000號專利案（以下簡稱證據六）、西元一九九
一年七月九日公開之美國第0000000號專利案（以下簡稱證據七）與西元一九
九一年十二月十七日公開之美國第0000000號專利案（以下簡稱證據八）為證
據，對之提起異議。案經被告審查，於八十九年十月二十日以（八九）智專三（二）
○四○二四字第○八九八九○○一七九三號專利異議審定書為「異議不成立」之處分
。原告不服，提起訴願，遭駁回後，遂向本院提起行政訴訟，並經本院裁定命參加人
獨立參加本件被告之訴訟。茲摘敘兩造（參加人經合法通知未到庭，亦未提出書狀作
何陳述）之訴辯意旨如左：
甲、原告方面：
一、聲明：求為判決
１、訴願決定及原處分均撤銷。
２、訴訟費用由被告負擔。
二、陳述：
１、本件爭執要點包括：
(1)、系爭之新型被異議案，在行政救濟尚未經駁回確定者，其申請專利範圍之認定應
    適用隸屬專利法第一章「第三節　審查及再審查」之專利法第二十二條第四項規
    定（新型專利準用），而非適用隸屬「第四節　專利權」之專利法第一百零三條
    第二項：「新型專利權範圍，以說明書所載之申請專利範圍為準，必要時得審酌
    說明書及圖式。」中的後半段規定。
(2)、系爭案申請專利範圍二獨立項未記載：未具有頂側面之構造；卡合體同時自
    上、下兩側邊彎折延伸，且呈Ｌ型具尾部勾部；第二、三表面在組接過程中始
    終受到上、下卡合體的導引及限制；呈Ｌ型彎折之卡合體平行於組接方向；
    藉卡合體結合抵壓體以產生穩固組接功效等技術特徵既為事實，則被告於審理本
    件異議事件時，以該等內容做為系爭案與異議證據之比對依據，應有認定事實不
    依證據之違法。
(3)、依系爭案隨同被異議答辯理由提出之申請專利範圍的內容，可知其並不欲前項所
    載五點技術要點拘限其所請新型，致其所請新型或因可為引證案所讀進，而有違
    反專利法第九十八條第一項第一款（新穎性）規定之情事，或因未記載必要之技
    術特點，而有違反專利法第一百零五條準用第二十二條第四項規定之情事，無論
    何者，違法情節均至為明確，理應受不予專利之處分；原處分與訴願決定卻不依
    前揭法令規定作成處分與決定，顯有適法上之違誤；
(4)、專利法第四十七條規定：「審定公告之發明專利案，有下列情形之一者，即為審
    查確定：一、公告期滿無人異議者。二、異議因程序不合法．．．。三、異議經
    審定後未依法提起行政救濟；或經提起行政救濟經駁回確定者。」就本件而言，
    並無前三項規定之情事，因此，系爭新型專利尚未「審查確定」端無疑義。再者
    ，專利法第五十條第一項固規定：「申請專利之發明，經審定公告後暫准發生專
    利權之效力」，惟同條第四項亦規定：「第一項暫准發生專利權之效力．．．，
    或因異議成立不予專利『審查確定』，視為自始即不存在。」由前揭法令規定可
    知，公告期間被異議之專利申請案，需俟異議人所提起之行政救濟經駁回確定，
    方存在暫准專利權的效力，而非一經審定公告，即得理所當然主張享有暫准專利
    權。
２、由各相關法條之條文內容及所屬專利法規之章節可以確知，本件異議事件並無專
    利法第一百零三條之適用，而且與申請專利範圍相關之應適用法條為專利法第一
    百零五條準用第二十二條第四項：
(1)、依據專利法第一百零五條準用第四十四條規定，異議事件在專利法中的地位和效
    力，係令業經審定公告之專利申請案件（即系爭案）重新回到「再審查」階段，
    因此，兩造當事人的資格一為「異議人」，一為「申請人」，而系爭案之法律地
    位依然屬於「申請」階段之專利申請案斷無疑義。
(2)、依據專利法第一百零三條第二項暨與其相對應之專利法第五十六條第三項規定，
    其適用對象為「專利權人」，其適用之法律狀態則為實施專利時，對「專利權之
    效力」的解釋。
(3)、其中，各該項（第五十六條第三項及第一百零三條第二項）後段所稱「必要時，
    得審酌說明書及圖式」之規定，係八十三年修正專利法時，江偉平委員等因行政
    法院七三判字第七二四號與七五判字第三五號判決對專利權範圍之認定採不同見
    解，為杜爭議，乃提案增列該後段條文；其實質意義實即專利侵害事件中，除最
    基本的「文義侵害」外，尚須依說明書之記載，申請過程中之檔案歷史判定有無
    均等論之適用，或者有更優先於均等論之「禁反言原則」的適用。惟，所增列之
    各該項後段條文並非用以替代主文之「以說明書所載之申請專利範圍為準」，而
    是為對核准專利時所疏於慮及，或對權利之解釋出現因人而異之「權利不特定」
    等等情況，既要顧及專利權人之既得利益，又不損及社會公益，或善意之第三人
    的權益，而必須，亦是依侵害鑑定基準所必須考量者。
(4)、綜前所述可知，第一百零三項後段之增列內容，並不適用於仍處申請案的再審查
    階段案之被異議案件，其理由至為單純明確，因為系爭案之法律地位既是「申請
    案」，則其「技術內容及特點」一經確認，即有專利法第一百零五條準用第二十
    二條第四項之適用，亦即，應將該經審查確認之「技術內容及特點」記載於申請
    專利範圍。如此，核准公告之申請案的權利主張由任何人來解讀都有其一致性，
    不會有因人而異的錯亂情形出現；如此，不僅善意的第三者明確地知所迴避（專
    權利權範圍），亦不致使專利權人在實施專利時內專利權的效力發生爭議時，再
    來適用原為補救措施的條文內容。對社會大眾，對國家的行政資源而言，各該相
    關條文之內容，所隸屬專利法規之章節，及其適用對象的規定方有法律效力的實
    質意義。
３、本件有認定事實不依證據之違法：
(1)、以非屬系爭案申請專利範圍修正本之二獨立項，即第１項與第項，亦即權利範
    圍最大的請求項之限制條件，做為認定系爭案與異議證據，不同之依據。原處分
    及訴願決定據以認定系爭案與異議證據有異的依據，經整理，共計包括：未具
    有頂側面之構造；卡合體係同時自上、下兩側邊彎折延伸，且呈Ｌ型具尾部勾
    部；第二、三表面在組接過程中始終受到上、下卡合體的導引及限制；呈Ｌ
    型彎折之卡合體平行於組接方向；藉卡合體結合抵壓體以產生穩固組接功效。
(2)、前記至少五項技術內容既未記載於系爭案修正後之申請專利範圍各獨立項，尤其
    申請專利範圍第項中，其意義即：「系爭案修正後之申請專利範圍所主張的權
    利範圍，在限制條件上並無包括該等技術內容之意思表示」；因此，在比對系爭
    案申請專利範圍所載內容與異議證據時，該等技術內容自不應被列入考量。
(3)、當不考量該等技術內容時，系爭案修正後之申請專利範圍第１項的內容，特別是
    記載內容完全未加更動之第項，與異議證據一（美國專利 USP 4,842,554）進
    行比對之結果，依然適用異議理由書第７頁及第～頁所示比對表。
(4)、事實上，系爭案提出之所謂的申請專利範圍修正本，僅對原申請專利範圍第１項
    做了極小幅度的更動－添加一原載於附屬項之構件「嵌卡裝置」，其餘則完全不
    變。然而，異議理由係主張系爭案無論申請專利範圍第１項或第項，甚至各附
    屬項所載文義內容均可以讀進異議證據一，若該第１項之修正確具實質意義，而
    竟可因新添之限制條件而造成其不再能夠讀進異議證據一，最低限度也還有申請
    專利範圍第項暨該項之附屬項可讀進異議證據一之事實的存在。
(5)、被告及訴願決定機關無視於前揭事實，執意以系爭案申請專利範圍無論修正前或
    修正後之獨立請求項均未記載的技術內容，做為系爭案所請新型與異議證據不同
    的認定依據，其認定事實不依證據之違法情節至明。
４、本件有適用法令錯誤之違法：
(1)、被告自行解釋法令規定，並以之替代應適用之法令條文：
、被告及訴願決定機關若認系爭案所請新型係因具備前揭五項技術內容，而與異議
    證據一有異，即無異於認該等技術內容為系爭案所請新型之「必要技術內容及特
    點」，依「申請案」之之適用法條，即專利法第一百零五條準用第二十二條第四
    項規定，即應令申請人將該等技術內容記載於申請專利範圍中，若申請人不同意
    修正，即應以其違反該項法令規定為由，認定其所載內容確可讀進異議證據一，
    而為異議成立應不予專利之審定。
、被告捨此不途，明知原告無論在異議理由書或訴願書中所陳俱為事實，竟辯稱以
    「惟對申請專利範圍新型之認定，固應依申請專利範圍之『請求項所載新型』之
    內容為之，為專利審查基準所明訂，然在解釋申請專利範圍時，得參照申請過程
    、詳細說明與圖式，並探求當事人之真意．．．於理並無不合，亦無獨厚系爭案
    權利之情事。」，非但罔顧法令規定，甚至自行解釋法律條文，另訂審查基準。
    經原告遍查「專利審查基準」第一篇第九章「異議、舉發、依職權審查」，及第
    二篇「新型專利審查基準」，並無「解釋申請專利範圍時，得參照申請過程、詳
    細說明與圖式，並探求當事人之真意」的準則，反而有「應尊重申請人依其自己
    意思之記載，以判斷申請專利範圍中之各獨立項所記載的新型。此時，雖可參酌
    新型說明書及圖式之記載以判斷獨立項之新型，但判斷時不得逕以新型說明書中
    有記載而未記載於申請專利範圍中之其他新型，來判斷該獨立項之新型」之記載
    。事實上，無論「專利審查基準」是否載有被告機關於訴願答辯理由第一項後半
    所稱之準則，以訴願決定機關甚至不認同該「專利審查基準」有任何法律位階的
    事實觀之，縱使原告接受其等同一行政命令，亦絕對不成其可以取代法有明令的
    專利法第一百零五條準用第二十二條第二項之理由。
、據此可知，被告所稱：「解釋申請專利範圍時，得參照申請過程、詳細說明與圖
    式，並探求當事人之真意．．．於理並無不合，亦無獨厚系爭案權利之情事。」
    ，非但與事實不合，更於法無據，純係其錯誤適用法令之違法行為。
(2)、誤以系爭案並非適格對象之專利法第一百零三條掩護其不依專利法第一百零五條
    準用第二十二條第二項規定行事之違法：
、如前揭說明，於條文內容、於所隸屬專利法規之章節，於立法原意等等，法律地
    位等同再審查中之申請案的系爭案，明顯不屬專利法第一百零三條之適用對象。
、對於被告不適用正確法令，而自行以專利法各項條文所未曾規定，甚至連法律位
    階都有疑問的「專利審查基準」之各相關章節亦不曾記載之所謂的「準則」審理
    本案，訴願決定機關竟不思糾正，反而錯上加錯稱：「查新型專利權範圍之認定
    ，雖以審查申請專利範圍為原則，但並非不得參酌說明書之其他記載內容、圖式
    等資料認定之，專利法第一百零三條第二項後段即有明文」，完全不查本件異議
    事件中並無「新型專利權人」，只有「專利申請權人」，異議對象亦非「新型專
    利權範圍」，而是「申請專利範圍」（「舉發案」之對象方為「專利權範圍」）
    ，其認事用法之謬誤較之被告機關對於專利法規，整個專利制度之傷害有過之而
    無不及。
５、按，被告為反駁原告指其處分有錯誤適用法令之失的主張，辯稱：「專利法第一
    百零三條第二項後段條文並非本局審理本案之主要依據」，惟查：專利法第一百
    零三條第二項後段條文係訴願會在明知系爭案申請專利範圍各獨立項（尤其修正
    後之第項），確實未記載被告審認為有別於異議證據之技術內容與特點，而有
    違專利法第一百零五條準用第二十二條第四項：「申請專利範圍，應具體指明申
    請專利之標的、技術內容及特點」規定下，卻執意維持原處分，又無法合理化其
    不依證據認定事實之決定，乃依被告之訴願答辯理由第一項的內容，錯誤解釋而
    套用於本件異議事件的法律依據。易言之，該法條在訴願決定作成之時，其實已
    成為本件之處分與決定結果的主要法令依據，被告之否認，實已間接承認原告主
    張訴願決定適法有誤之主張為真。
６、被告復辯稱：「．．．應尊重申請人依其意思之記載以判斷申請專利範圍中之各
    獨立項所記載的新型，今系爭案就其申請專利範圍所載新型，配合說明書所述之
    技術內容及特點與諸引證證據相較，其於理並無不合，故本局自無適用法令錯誤
    之違法情事存在。」，明顯斷章取義專利審查基準所訂準則：
(1)、首先，專利審查基準明示：「應尊重申請人依其意思之記載」之餘，更規定：「
    認定申請專利新型應注意事項：1.請求項之記載內容明確時，應完全依照記載內
    容認定之。2.請求項中記載之用語及內容，於新型說明中有定義及說明者，或請
    求項之記載雖不明確，但在新型說明中有明確記載者，於解釋該用語或內容時，
    應參酌新型說明之記載內容，如有圖式者，應一併參酌該圖式。．．．如參酌新
    型說明或圖式後．．．復經依第四章『說明書及圖式之補充修正』之規定，而補
    充修正後，亦仍然未能明確時，即無庸再行認定，而逕依第四章有關規定處理之
    。」（專利審查基準第 2-3-6頁第三之(二)項）；「雖可參酌新型說明及圖式之記
    載，以判斷獨立項之新型，但判斷時不得逕以新型說明中有記載而未記載於申請
    專利範圍中之其他新型，來判斷該獨立項之新型」（專利審查基準第 2-3-7頁第
    三段）；「申請專利新型之技術內容上解決問題點所採的手段及手段間之結合關
    係、作用關係亦內含於『構成及其實施之必要技術內容、特點』。」（專利審查
    基準第2-3-11頁第二段第三行至第五行）；「記載於獨立項中之『構成之必要技
    術內容、特點』，乃為新型之不可或缺之要件，因此新型獲准專利後，專利權人
    不得將獨立項所載事項之一部份，更正為非新型構成之必要技術內容、特點的事
    項。例如獲准專利之新型，其獨立項所載新型構成之必要技內容，特點為ａ、ｂ
    、ｃ及ｄ，專利權人就不能主張其中之ｄ非新型構成之必要技術內容、特點。換
    言之，即專利權人不能將構成之必要技術內容、特點更正為僅是ａ、ｂ、ｃ三者
    。因為如准專利權人如此更正，將擴大申請專利範圍。」（專利審查基準第2-3-
    11頁第三段）；「申請專利範圍如有下列情形之一者．．．審查委員應依第四章
    『說明書及圖式之補充修正』之規定通知申請人補充修正之。1.獨立項記載之技
    術內容不明確。」（專利審查基準第2-3-12頁第(五)項）。
(2)、根據前項摘錄自「專利審查基準」之認定申請專利新型的應注意事項，判斷新型
    各獨立項之新型時，理應符合下列原則：
、首先，如果系爭案申請專利範圍之記載內容明確，則被告理應完全依照記載內容
    認定之，而無參酌說明書與圖式之必要；
、若被告無法單憑系爭案獨立請求項記載內容，判斷系爭案與異議證據之差異，而
    須另外參酌說明書及圖式之內容，則表示系爭案獨立請求項記載之內容有「不明
    確」情事，理應通知申請人（即被異議人）修正；
(3)、然而，被告就本件之審理，既不以申請人依自已意願記載於申請專利範圍二獨立
    項之新型，做為與異議證據進行比對之審查標的，復在顯然無法由系爭案申請專
    利範圍獨立項所記載之內容中，確認出可與異議證據相區別的技術內容（此可證
    ，若被告遵守「請求項之記載內容明確時，應完全依照記載內容認定之」的規定
    ，則系爭案二獨立項分別有不具新穎性或不具進步性之事實已昭然若揭。），而
    必須參酌說明書與圖式始能獲知系爭案之技術內容與特點的情形下，竟又不「通
    知申請人（即被異議人）修正」，明顯斷章取義專利審查基準之內容，其自言所
    為「於理並無不合」，全無可信。
７、原處分及訴願決定機關將本件異議事件由不具專利法律知識者負責審查，在適用
    法令上有明顯違誤：
(1)、被告將本件異議事件交由兼任的外審委員審查，訴願決定機關復將本件交由與原
    告有利害關係之工研院審查，導致原處分既不依專利法第一百零五條準用第二十
    二條第四項規定，令申請人將原處分機關認屬系爭案特徵之前揭五項技術內容載
    入申請專利範圍各獨立項，復不依參加人自提之申請專利範圍修正本各獨立項之
    文字內容，認定該申請專利範圍有違反前揭規定之事實的違法處分，在訴願決定
    中竟無法得到糾正，反更錯誤地援引專利法第一百零三條第二項後半段文字，圖
    為掩飾原處分之違法事實。
(2)、被告長期以來廣聘「外審委員」做為審查主力，卻又僅施予三個小時的授課及試
    審一個簡單案件的教育訓練，而且對外審委員的審查品質及審查案件數從不加以
    考核，造成該機關所為處分結果，往往與世界其他各國大相逕庭，而官方的標準
    說詞又總是：「審查獨立，國情不同」，如此冠冕堂皇的理由，令申請人只能無
    語問天。
(3)、但是，這樣的外審制度，究竟是為被告解決了專利積案問題，還是為被告及上級
    機關創造更多問題，再賠上政府形像，茲以下列事件供鈞院參考：
、目前在被告中持續實際執行審查工作的七、八百名外審委員中，有三、四十名以
    上，以兼職身分，居然年收逾百萬審查費用；舉例而言，某位在原告與參加人之
    間的專利爭議事件中最常具名的外審委員，每月支領的審查費用總是名列前矛，
    以曾高達月領十九萬台幣的記錄換算，該名外審委員在其正職之餘，竟有能力月
    審六十件以上專利申請及爭議案件，真正是世界第一，於是，不管專利技術內容
    如何，該委員最常送給申請人的核駁理由，千篇一律都是：「簡單方向上的調整
    」、「數量上的調整」、「位置的替換」等等固定用語。
、對若干外審委員而言，該身分無關乎專業、誠信、責任與國家尊嚴，審查費用是
    唯一的考量，是否依證據認定事實，適用法令是否妥適都不重要，致令有抱怨引
    證案太多，甚至毫不避諱地當面對外國申請人說出「一個案件審查費用僅三千元
    ，就做三千元的工作」之語者。
、新行政訴訟法施行迄今已近二年，被告對於原告有資料相佐或願意接受鑑定機構
    之檢驗的主張及說明，往往不予回應，或再以原告所不服而提起訴訟之處分理由
    做為回應，甚至以說帖或具狀反對將案件送交公正的鑑定機構釐清真相，而原告
    之訴卻仍多在法令的解釋未獲釐清的情形下遭到駁回。
、為此，原告至感無奈地舉出上述各種情形，期望被告因制度設計的錯誤，致令毋
    需承擔義務與責任的外審委員，不依證據認定事實草率審查，並且錯誤解釋法令
    的違法情事一再發生的狀況，能夠獲得正視，還給所有專利申請案應有的審查品
    質，使專利法規正確的解釋與適用。
８、將專利法第一百零三條第二項後半段條文應用於尚未取得專利權之被異議專利申
    請案，不但與該條文內容之立法原意不符，所獲得之結果亦有矛盾，並且將使專
    利制度更形缺乏法律上的穩定性，製造更多不公義。
９、綜上所述，系爭案確有違反專利法一百零五條準用第二十二條第四項規定之情事
    ，並導致其申請專利範圍二獨立請求項所請新型分別違反專利法第九十八條第一
    項第一款或同條第二項之規定。被告無視證據所揭露之事實，以不曾見載於該二
    獨立請求項之技術內容做為處分依據，不依證據認定事實在前，復以甚至未載於
    「專利審查基準」各相關章節的內容取代應適用條文，而有適用法令錯誤之違法
    在后，訴願決定機關更將被告適用法令錯誤之違法情節再推進一步，以系爭案並
    非適格對象之專利法第一百零三條錯誤引申合理化被告之違法處分，是原處分應
    無從予以維持，訴願決定更在適用法令錯誤的違法情事上錯上加錯，是被告與訴
    願決定機關之違法處分，於認事用法上均有未合，請判決如原告訴之聲明。
乙、被告方面：
一、聲明：求為判決如主文所示。
二、陳述：
１、原告主張異議本件有相關法令之錯誤引用，認為專利法第一百零三條第二項後段
    之增列內容，並不適用於仍處申請案的再審查階段之系爭案之審查；惟姑不論前
    揭法條是否適於系爭案，均不影響被告根據專利法第一百零五條準用第二十二條
    第四項之異議適格條款來審查系爭案，其於審定書理由（四）中論述甚明，於理
    並無不當，亦無引用錯誤條款之問題。
２、原告主張被告審查上明顯有認定事實不依證據之違法；惟由系爭案與證據一結構
    上相較，證據一完全未揭露使遮蔽構件順利組接於絕緣殼體，並能一次且平穩地
    完成組接動作之構造及技術特徵；證據一之遮蔽外殼係為具頂牆之一體金屬件；
    證據一側牆上所設之凸緣係為直角型，且僅設於側牆後方中央；且證據一由於具
    有頂牆部分，其尺寸必須與絕緣本體相當接近才能順利組接，因此，證據一不足
    以證明系爭案有違新穎性及進步性規定，被告審查上自無認定事實不依證據之情
    事。
３、原告主張本件有適用法令錯誤之違法，惟如前述專利法第一百零三條第二項後段
    條文並非被告審理本件之主要依據，且查對申請專利範圍新型之認定，固應依申
    請專利範圍之「請求項所載新型」之內容為之，為專利審查基準所明訂，然在解
    釋申請專利範圍時，應尊重申請人依其自己意思之記載，以判斷申請專利範圍中
    之各獨立項所記載的新型。今系爭案就其申請專利範圍所載新型，配合說明書所
    述之技術內容及特點與諸引證證據相較，其於理並無不合，故被告自無適用法令
    錯誤之違法情事存在。
４、綜上所述，被告原處分並無違法，請判決如被告答辯之聲明。
    理  由
一、按凡對物品之形狀、構造或裝置之創作或改良，而可供產業上利用者，得依專利
    法第九十七條及第九十八條第一項前段規定申請取得新型專利。而對於公告中之
    新型，任何人認有違反專利法第九十七條至第九十九條規定，提起異議者，依同
    法第一百零二條規定，得自公告之日起三個月內，備具異議書，附具證明文件，
    向專利專責機關提起之。從而，系爭案有無違反專利法情事而應不予專利，依法
    應由異議人附具證據證明之，倘其證據不足以證明系爭案有違專利法之規定，自
    應為異議不成立之處分。
二、本件參加人前於八十五年十一月二日以「電連接器」向前經濟部中央標準局（八
    十八年一月二十六日改制為智慧財產局）申請新型專利，經該局編為第0000
    0000號審查，准予專利（系爭案）。公告期間，原告以其違反專利法第九十
    八條第一項第一款、第二項及第一百零五條準用第二十二條第四項之規定，不符
    新型專利要件，並檢具如下異議證據：西元一九八九年六月二十七日公開之美國
    第0000000號專利案（證據一）、西元一九九一年五月七日公開之美國第
    0000000號專利案（證據二）、西元一九九一年七月三十日公開之美國第
    0000000號專利案（證據三）、西元一九九三年十一月三十日公開之美國
    第0000000號專利案（證據四）、西元一九九五年十月十日公開之美國第
    0000000號專利案（證據五）、西元一九九一年五月二十一日公開之美國
    第0000000號專利案（證據六）、西元一九九一年七月九日公開之美國第
    0000000號專利案（證據七）與西元一九九一年十二月十七日公開之美國
    第0000000號專利案（證據八）為證據，對之提起異議。案經被告審查，
    認(1)證據一與系爭案相較，證據一完全未揭示系爭案使遮蔽構件順利組接於絕緣
    殼體，並能一次且平穩地完成組接動作之構造及技術特徵。證據一之遮蔽外殼為
    具頂牆之一體金屬件，與系爭案未具有頂側面之構造不同；證據一側牆上所設之
    凸緣為直角型，且僅設於側牆後方中央，與系爭案之卡合體係同時自上、下兩側
    邊彎折延伸，且呈Ｌ型具尾部勾部之構造特徵不同；又系爭案之第二、三表面在
    組接過程中始終受到上、下卡合體之導引與限制，其組入行程穩固而不易變化，
    即使在抵壓體受絕緣殼體頂壓而變形時，亦不易隨之變形或移位，而證據一因具
    頂牆部分，其尺寸必須與絕緣本體相近方能順利組接，是證據一不足以證明系爭
    案有違新穎性及進步性之規定。(2)證據二、三均設有具一體連結之頂表面之遮蔽
    外殼，而該等外殼並未設有如系爭案之卡合體構造，又無系爭案藉卡合體結合抵
    壓體以產生穩固組接功效之特徵，亦不能證明系爭案不具新穎性及進步性。(3)證
    據四至八皆未揭示系爭案之卡合體構造，該等證據之遮蔽外殼上均未設有平行於
    組接方向，且呈Ｌ型彎折之卡合體，皆無法扣持於絕緣殼體對應之嵌槽中以提供
    穩定組接之限制功能，而無系爭案藉卡合體結合抵壓體以產生穩固組裝之功效，
    又該等證據所揭示之遮蔽外殼均至少設有四個以上之表面，同樣具有尺寸限制大
    ，需較強之組接施力等問題，未能如系爭案之構造適於大量快速組裝，故證據四
    至八之構造、功效與系爭案均不相同。另本件參加人業於八十七年五月十五日申
    請修正系爭案申請專利範圍，明確界定系爭案之特徵，該修正本已具體指明申請
    專利之標的、技術內容及特點，是亦無違反專利法第一百零五條準用第二十二條
    第四項規定之情事，乃為異議不成立之處分。原告於訴願中訴稱，原處分係以系
    爭案申請專利範圍之獨立項所未記載之技術內容做為審定之依據，亦即以未限制
    於申請專利範圍各獨立請求項，甚至未限制於附屬項之內容做為審查標的，除已
    背離專利審查基準外，更明顯有認定事實不依證據之違法情事。縱原處分所審認
    系爭案之技術特徵足堪與異議證據相區隔，且為導致其具進步性之依據，然無論
    依法或依專利審查基準，該等必要技術內容與特點均應記載於各獨立項中，否則
    即有違專利法第一百零五條準用第二十二條第四項之規定。原處分即使不論究系
    爭案申請專利範圍第１項所主張之權利範圍是否過大，亦仍有申請專利範圍第
    項所載內容為證據一所揭示，不具新穎性之情事云云。訴願決定機關認，查新型
    專利權範圍之認定，雖以審查申請專利範圍為原則，但並非不得參的說明書之其
    他記載內容、圖式等資料審認之，專利法第一百零三條第二項後段即有明文，原
    告之主張，核不足採。次查原告所舉各證據，其結構特徵、功效與系爭案均有不
    同，無法證明系爭案不具新穎性、進步性，以及原告已就系爭案申請專利範圍提
    具修正本，具體指明申請專利技術手段之特徵及手段間之結合與作用關係，並無
    違專利法第一百零五條準用第二十二條第四項之規定，業經被告於異議審定書及
    九十年二月十九日（九○）智專三（二）字第○九○三一○○○二二八號訴願答
    辯書論明在卷，核無不當。綜上所述，被告所為本件異議不成立之處分，洵無違
    誤，應予維持。至訴願人請求到部言詞辯論乙節，核無必要，併予指明。
三、原告於本件行政訴訟中訴稱，系爭案申請專利範圍二獨立項未記載：未具有頂
    側面之構造；卡合體同時自上、下兩側邊彎折延伸，且呈Ｌ型具尾部勾部；
    第二、三表面在組接過程中始終受到上、下卡合體的導引及限制；呈Ｌ型彎折
    之卡合體平行於組接方向；藉卡合體結合抵壓體以產生穩固組接功效等技術特
    徵，可知系爭案並不欲以該五點技術拘限其所請新型，致其所請新型或因可為引
    證案所讀進，而有違反專利法第九十八條第一項第一款或同條第二項之規定，或
    因未記載必要之技術特點，而有違反專利法第一百零五條準用第二十二條第四項
    之規定，被告既不依證據認定事實，且以未載於該二獨立請求項之技術內容做為
    處分依據，適用法令錯誤，訴願決定機關進而錯引專利法第一百零三條，將被告
    之違法處分合理化，是被告與訴願決定機關之違法處分，於認事用法上均有未合
    云云。惟查，參加人於八十七年五月十五日申請修正申請專利範圍，明確界定系
    爭案之特徵，是系爭案申請專利範圍修正本已予以適當修正，已具體指明申請專
    利之標的、技術內容及特點，自無違專利法第一百零五條準用第二十二條第四項
    及第九十八條第一項之規定。又被告審認(1)證據一與系爭案相較，證據一完全未
    揭示系爭案使遮蔽構件順利組接於絕緣殼體，並能一次且平穩地完成組接動作之
    構造及技術特徵。證據一之遮蔽外殼為具頂牆之一體金屬件，與系爭案未具有頂
    側面之構造不同；證據一側牆上所設之凸緣為直角型，且僅設於側牆後方中央，
    與系爭案之卡合體係同時自上、下兩側邊彎折延伸，且呈Ｌ型具尾部勾部之構造
    特徵不同；又系爭案之第二、三表面在組接過程中始終受到上、下卡合體之導引
    與限制，其組入行程穩固而不易變化，即使在抵壓體受絕緣殼體頂壓而變形時，
    亦不易隨之變形或移位，而證據一因具頂牆部分，其尺寸必須與絕緣本體相近方
    能順利組接，是證據一不足以證明系爭案有違新穎性及進步性之規定。(2)證據二
    、三均設有具一體連結之頂表面之遮蔽外殼，而該等外殼並未設有如系爭案之卡
    合體構造，又無系爭案藉卡合體結合抵壓體以產生穩固組接功效之特徵，亦不能
    證明系爭案不具新穎性及進步性。(3)證據四至八皆未揭示系爭案之卡合體構造，
    該等證據之遮蔽外殼上均未設有平行於組接方向，且呈Ｌ型彎折之卡合體，皆無
    法扣持於絕緣殼體對應之嵌槽中以提供穩定組接之限制功能，而無系爭案藉卡合
    體結合抵壓體以產生穩固組裝之功效，又該等證據所揭示之遮蔽外殼均至少設有
    四個以上之表面，同樣具有尺寸限制大，需較強之組接施力等問題，未能如系爭
    案之構造適於大量快速組裝，故證據四至八之構造、功效與系爭案均不相同，並
    無不妥。另專利法第一百零三條第二項後段條文並非被告審理本件之主要依據，
    且查對申請專利範圍新型之認定，固應依申請專利範圍之「請求項所載新型」之
    內容為之，為專利審查基準所明訂，然在解釋申請專利範圍時，應尊重申請人依
    其自己意思之記載，以判斷申請專利範圍中之各獨立項所記載的新型。今系爭案
    就其申請專利範圍所載新型，尊重參加人自己之意思，配合說明書所述之技術內
    容及特點與諸引證證據相較，於法並無不合。
四、綜上所述，系爭案未違反專利法第九十八條第一項第一款及第二項、第一百零五
    條準用第二十二條第四項之規定，被告所為「異議不成立」之審定，揆諸首揭規
    定，並無違誤，訴願決定予以維持，亦無不合。原告徒執前詞，訴請撤銷訴願決
    定及原處分，並無理由，應予駁回。
五、兩造其餘攻擊防禦方法與本件判決結果不生影響，故不逐一論述，併此敘明。
據上論結，本件原告之訴為無理由，爰依行政訴訟法第九十八條第三項前段判決如主
文。
中　　華　　民　　國　　　九十一　　　年　　　六　　　月　　　十二  　　日
　　　　　　　　　　　　　　　臺 北 高 等 行 政 法 院  第 三 庭
            　　                    審 判 長 法    官  徐 瑞 晃
                                             法    官  李 得 灶
                                             法    官　吳 慧 娟
右為正本係照原本作成。
如不服本判決，應於送達後二十日內，向本院提出上訴狀並表明上訴理由，如於本判
決宣示後送達前提起上訴者，應於判決送達後二十日內補提上訴理由書（須按他造人
數附繕本）。
中　　華　　民　　國　　　九十一　　年　　　六　　　　月　　　十三　　　日
                                              書 記 官  林 玉 卿
